---
jupyter:
  jupytext:
    formats: ipynb,Rmd
    text_representation:
      extension: .Rmd
      format_name: rmarkdown
      format_version: '1.1'
      jupytext_version: 1.2.4
  kernelspec:
    display_name: R
    language: R
    name: ir
---

```{r}
library(tidyverse)
library(gridExtra)
```

# Les tournois majeurs au tennis en 2013


Lire le fichier csv contenant les informations sur le tournoi masculin de Roland-Garros. Inspecter le data-frame obtenu. En faire un tibble ou un data-table en fonction du package que vous utiliserez pour les manipulations.

```{r}
tournois <- read_csv("../DATA/FrenchOpen-men-2013.csv")
```

```{r}
summary(tournois)
```

Construire la liste des joueurs Player1

```{r}
tournois %>%
select(Player1) %>%
distinct() %>% #ou unique() mais plus lent
top_n(5) #les 5 premiers
```

Afficher tous les matches de Roger Federer

```{r}
tournois %>%
filter(Player1 == "Roger Federer" | Player2 == "Roger Federer")
```

Afficher le nom des demi-finalistes.

```{r}
tournois %>%
filter(Round == max(Round) - 1) %>%
select(Player1, Player2)

```

Combien y a t-il eu de points disputés en moyenne par match ?

```{r}
tournois %>%
mutate(Points = TPW.1 + TPW.2) %>%
summarise(mean(Points))
```

On s’intéresse aux `aces`. Pour chaque tour afficher le plus petit nombre d’aces réalisé dans un match, le plus grand nombre et le nombre moyen.

```{r}
tournois %>%
group_by(Round) %>%
mutate(ACE = ACE.1 + ACE.2) %>%
summarise(min = min(ACE.1, ACE.2),
          max = max(ACE.1, ACE.2),
          mean = mean(ACE))
```

Combien y a t-il eu de doubles fautes au total dans le tournoi.

```{r}
tournois %>%
summarise(DBF = sum(DBF.1 + DBF.2, na.rm = T))
```

Faire un histogramme du nombre de doubles fautes par match

```{r}
tournois %>%
mutate(DBF = DBF.1 + DBF.2) %>%
ggplot() +
aes(x = DBF) +
geom_histogram(binwidth=1)
```

Représenter l’évolution du nombre moyen de doubles fautes par match au cours des différents tours

```{r}
tournois %>%
group_by(Round) %>% 
summarise(DBF = mean(DBF.1 + DBF.2, na.rm = T))  %>% 
ggplot() + aes(x = Round, y = DBF) + geom_line()
```

Peut-on dire que le pourcentage de premier service a une influence sur le résultat ? On pourra faire uneboîte à moustaches ainsi qu’un test pour répondre à la question ?

```{r}
test <- tournois  %>% 
select(FSP.1, FSP.2, Result) %>%
gather(key = "FSP", value = "value", -Result)

grid.arrange(ggplot(test) + aes(y = value) + geom_boxplot() + facet_grid(~FSP),
             ggplot(test) + aes(x = Result) + geom_bar(),
             nrow = 2, ncol = 1,
             layout_matrix = matrix((1:2), ncol = 1, byrow = T))
```
