# Modèle bayesien

```{r message=FALSE, warning=FALSE, include=FALSE}
library(tidyverse)
X <- read_csv("infarct.txt", col_names = FALSE, col_types = "d") %>% pull(X1)
```

```{r}
n <- length(X)
```


## Question 5
Loi de Jeffreys.

$$\begin{aligned}
\sqrt{\text{det}(I_X(\alpha,\theta))} &= \frac{n\sqrt{n}}{\theta}\\
\pi(\alpha,\theta) &\propto \frac{1}{\theta}\\
&\\
L(x|\alpha,\theta)\pi(\alpha,\theta) &\propto \alpha^n\theta^{-n\alpha-1}\prod_{i=1}^n x_i^{\alpha-1}{1}_{0 \leq x_i \leq \theta}
\end{aligned}$$

Comme on a l'indicateur ${1}_{0 \leq x_i \leq \theta}$, $\theta \in [max_j X_j, +\infty[$ et $\alpha > 0$.  
On pose $s$, $t$ et $S_{\alpha,\theta}$ tel que:
$$\begin{aligned}
s &= \sum_{i=1}^n ln\,x_i\\
t &= max_j \,x_j\\
S_{\alpha,\theta} &= \int_{\alpha,\theta} L(x|\alpha,\theta)\pi(\alpha,\theta) \,d(\alpha,\theta)\\
&\\
S_{\theta} &= \int_t^{+\infty} L(x|\alpha,\theta)\pi(\alpha,\theta) \,d\theta\\
&=\alpha^n\prod_{i=1}^n x_i^{\alpha-1} \int_t^{+\infty}\theta^{-n\alpha-1}\,d\theta\\
&=\alpha^{n-1}\prod_{i=1}^n x_i^{\alpha-1} \frac{1}{nt^{n\alpha}}\\
S_{\theta} &= \alpha^{n-1} e^{(\alpha-1)s} \frac{1}{nt^{n\alpha}}\\
&\\
S_{\alpha,\theta} &= \int_0^{+\infty} S_{\theta}\,d\alpha\\
&= \frac{1}{n} e^{-s} \int_0^{+\infty} \frac{1}{t^{n\alpha}}\alpha^{n-1} e^{\alpha s} d\alpha\\
S_{\alpha,\theta} &= \frac{1}{n} e^{-s} \,\Gamma(n)\,(-s)^{-n}\left (1-\frac{n\,ln\,t}{s}\right )^{-n}\\
&\\
S_{\alpha,\theta}^{-1} &= n\,e^{\sum_{i=1}^n ln\,x_i}\,\left (\sum_{i=1}^n ln\,x_i^{-1}\right )^n \frac{\left [-\left(n\,ln\,max_j\,x_j - \sum_{i=1}^n ln\,x_i \right ) \left(\sum_{i=1}^n ln\,x_i\right )^{-1} \right ]^n}{\Gamma(n)}\\
&= n\,\prod_{i=1}^n x_i \,\left (\sum_{i=1}^n ln\,x_i^{-1}\right )^n \frac{\left(\sum_{i=1}^n ln \frac{max_j\,x_j}{x_i}  \right)^n \,\left (\sum_{i=1}^n ln\,x_i^{-1}\right )^{-n}}{\Gamma(n)}\\
S_{\alpha,\theta}^{-1} &= n\,\prod_{i=1}^n x_i\, \frac{\left(\sum_{i=1}^n ln \frac{max_j\,x_j}{x_i}  \right)^n}{\Gamma(n)}
\end{aligned}$$

Alors on obtient:
$$\begin{aligned}
\pi(\alpha,\theta|x) &= L(x|\alpha,\theta)\,\pi(\alpha,\theta)\,S_{\alpha,\theta}^{-1}\\
&=\frac{\alpha^n}{\theta^{n\alpha+1}} \frac{\left (\prod_{i=1}^n x_i\right )^\alpha}{\prod_{i=1}^n x_i}n\,\prod_{i=1}^n x_i\, \frac{\left(\sum_{i=1}^n ln \frac{max_j\,x_j}{x_i}  \right)^n}{\Gamma(n)}{1}_{\theta \geq max_j\,x_j}\\
\pi(\alpha,\theta|x) &=\frac{\alpha^n}{\theta^{n\alpha+1}}\, n\left (\prod_{i=1}^n x_i\right )^\alpha \frac{\left(\sum_{i=1}^n ln \frac{max_j\,x_j}{x_i}  \right)^n}{\Gamma(n)}{1}_{\theta \geq max_j\,x_j}
\end{aligned}$$

## Question 6
Comme $ln(x)$ est strictement croissante, on a la relation:  
$(\hat{\alpha},\hat{\theta})_{MAP}\; = \;argmax_{\alpha,\theta} \pi(\alpha,\theta|x)\; = \;argmax_{\alpha,\theta}\,ln\,\pi(\alpha,\theta|x)$.  


$$\begin{aligned}
ln\,\pi(\alpha,\theta|x) &= ln\,n+\alpha\sum_{i=1}^n ln\,x_i + n\,ln \left ( \sum_{i=1}^n ln\frac{max\,x}{x_i}\right )\\
&+n\,ln\,\alpha - ln\,\Gamma{n} - n\alpha\,ln\,\theta - ln\,\theta\\
&\\
\frac{\partial}{\partial\alpha}ln\,\pi(\alpha,\theta|x) &= \sum_{i=1}^n ln\,x_i + \frac{n}{\alpha} - n\,ln\,\theta\\
\frac{\partial}{\partial\theta}ln\,\pi(\alpha,\theta|x) &= -\frac{n\alpha+1}{\theta}
&\\
\nabla_{\alpha,\theta}ln\,\pi(\alpha,\theta|x) = 0_{\mathbb{R}^2} &\Leftrightarrow
\begin{cases}
\alpha &=-\frac{1}{n} \\
\theta &= e^{-n+\frac{1}{n}\sum_{i=1}^n ln\,x_i}
\end{cases}\\
\end{aligned}$$

Or on devrait avoir $\alpha > 0$ et $\theta \geq max_j\,x_j$ donc:
$$\begin{aligned}
\begin{cases}
\sum_{i=1}^n ln\,x_i + \frac{n}{\alpha} - n\,ln\,\theta &= 0\\
\alpha &> 0\\
\theta &\geq max_j\,x_j
\end{cases}&\Leftrightarrow
\begin{cases}
\alpha &= \frac{n}{\sum_{i=1}^n ln \frac{\theta}{x_i}}\\
\theta &= max_j\,x_j
\end{cases}
&\\
&\\
(\hat{\alpha},\hat{\theta})_{MAP} &= \left (\frac{n}{\sum_{i=1}^n ln \frac{max_j\,x_j}{x_i}}, max_j\,x_j\right)
\end{aligned}$$

Valeurs pour le jeu de données `infarctus`.

```{r}
t <- max(X)
a <- n/(sum(log(t/X)))
hat <- c(a,t)
hat
```


## Question 7

$$\begin{aligned}
\pi(\alpha,\theta) &\propto \frac{\alpha^3 e^{-2\alpha}}{\theta}\\
&\\
L(x|\alpha,\theta)\pi(\alpha,\theta) &\propto \alpha^{n+3}\theta^{-n\alpha-1}e^{-2\alpha}\prod_{i=1}^n x_i^{\alpha-1}{1}_{0 \leq x_i \leq \theta}
\end{aligned}$$

Comme à la [question 5](## Question 5), on garde les variables $s$ et $t$.
$$\begin{aligned}
S_{\theta} &= \alpha^{n+3} e^{-2\alpha} \prod_{i=1}^n x_i^{\alpha-1}\int_t^{+\infty}\theta^{-n\alpha-1}\,d\theta\\
&=\alpha^{n+2}e^{-2\alpha}\prod_{i=1}^n x_i^{\alpha-1}\frac{1}{nt^{n\alpha}}\\
S_{\theta}&=\alpha^{n+2}e^{(\alpha-1)s - 2\alpha}\frac{1}{nt^{n\alpha}}\\
&\\
S_{\alpha,\theta} &= \int_0^{+\infty}S_\theta\, d\alpha\\
&=\frac{1}{n}e^{-s} \int_0^{+\infty} \frac{1}{t^{n\alpha}}\alpha^{n+2}e^{(s-2)\alpha}\,d\alpha\\
S_{\alpha,\theta} &= \frac{1}{n}e^{-s}\,\Gamma(n+3)\,(2-s)^{n+3}\,\left(1+\frac{n\,ln\,t}{2-s} \right )^{n+3}\\
&\\
S_{\alpha,\theta}^{-1} &= n\,e^s\,(2-s)^{n+3}\frac{(2-s+n\,ln\,t)^{n+3}(2-s)^{-n-3}}{\Gamma(n+3)}\\
&= n\,\prod_{i=1}^n x_i \frac{\left(2-\sum_{i=1}^n ln\,x_i-\sum_{i=1}^nln\,max_j\,x_j\right)^{n+3}}{\Gamma(n+3)}\\
S_{\alpha,\theta}^{-1} &= n\,\prod_{i=1}^n x_i \frac{\left(2+\sum_{i=1}^n ln\frac{max_j\,x_j}{x_i}\right)^{n+3}}{\Gamma(n+3)}
\end{aligned}$$

Ainsi, on obtient:
$$\begin{aligned}
\pi(\alpha,\theta|x) &= L(x|\alpha,\theta)\,\pi(\alpha,\theta)\,S_{\alpha,\theta}^{-1}\\
&=\frac{\alpha^{n+3}e^{-2\alpha}}{\theta^{n\alpha+1}} \frac{\left (\prod_{i=1}^n x_i\right )^\alpha}{\prod_{i=1}^n x_i}n\,\prod_{i=1}^n x_i\, \frac{\left(2+\sum_{i=1}^n ln \frac{max_j\,x_j}{x_i}  \right)^n}{\Gamma(n+3)}{1}_{\theta \geq max_j\,x_j}\\
\pi(\alpha,\theta|x) &=\frac{\alpha^{n+3}e^{-2\alpha}}{\theta^{n\alpha+1}}\, n\left (\prod_{i=1}^n x_i\right )^\alpha \frac{\left(2+\sum_{i=1}^n ln \frac{max_j\,x_j}{x_i}  \right)^{n+3}}{\Gamma(n+3)}{1}_{\theta \geq max_j\,x_j}
\end{aligned}$$

## Question 8

Comme à la [question 6](## Question 6), on évaluera donc uniquement la dérivée partielle par rapport à $\alpha$ et on prendra la plus petite valeur que $\theta$ peut prendre pour avoir le dénominateur minimal:

$(\tilde{\alpha},\tilde{\theta})_{MAP}\; = \;argmax_{\alpha,\theta} \pi(\alpha,\theta|x)\; = \;argmax_{\alpha,\theta}\,ln\,\pi(\alpha,\theta|x)$.

$$\begin{aligned}
ln\,\pi(\alpha,\theta|x)&=ln\,n + \alpha\sum_{i=1}^n ln\,x_i + (n+3)\,ln\left ( 2+\sum_{i=1}^n ln\frac{max\,x}{x_i}\right ) +(n+3)\,ln\,\alpha -2\alpha-n\alpha\,ln\,\theta - ln\,\theta\\
\frac{\partial}{\partial\alpha}ln\,\pi(\alpha,\theta|x)&= \sum_{i=1}^n ln\,x_i + \frac{n+3}{\alpha} - n\,ln\,\theta\,-2\\
&\\
&\begin{cases}
\sum_{i=1}^n ln\,x_i + \frac{n+3}{\alpha} - n\,ln\,\theta\,-2 &= 0\\
\alpha &> 0\\
\theta &\geq max_j\,x_j
\end{cases}\Leftrightarrow
\begin{cases}
\alpha &= \frac{n+3}{2+\sum_{i=1}^n ln \frac{\theta}{x_i}}\\
\theta &= max_j\,x_j
\end{cases}
&\\
&\\
&(\tilde{\alpha},\tilde{\theta})_{MAP} = \left (\frac{n+3}{2+\sum_{i=1}^n ln \frac{max_j\,x_j}{x_i}}, max_j\,x_j\right)
\end{aligned}$$

```{r}
a <- (n+3)/(2+sum(log(t/X)))
tilde <- c(a,t)
tilde
```

## Question 9

La machine étant incapable de calculer/représenter $\Gamma(n+3)$ avec $n =$ `r cat(n)`, ~~on choisira un échantillon aléatoire parmi nos individus~~.




## Question 10