---
title: "TD2 Objets"
output: html_notebook
---

# Matrices
## Exercice 3
Créez une matrice de taille 6×5 en faisant le produit entre les vecteurs 1:5 et 7:12. Vérifiez que la dimension est la bonne avec dim.
```{r}
(M = 1:5 %*% t(7:12))
```

Sélectionnez l’élément de la ligne 3 et de la colonne 5.
```{r}
M[3,5]
```

Sélectionnez la colonne 3.
```{r}
M[,3]
```

Retirez la deuxième ligne.
```{r}
(M <- M[-2,])
```

Remplacez les valeurs de la ligne 4 par des zéros.
```{r}
M[4,] <- rep(0, ncol(M))
M
```

Calculez les moyennes de valeurs sur chaque ligne (on peut utiliser *apply()*).
```{r}
apply(M, 1, mean)
```

Remplacez les valeurs impaires par des **NA**.
```{r}
M[ M%%2 != 0] <- NA
M
```


# Arrays
Les arrays dans R représente une généralisation des matrices à un nombre plus élevé de dimension.Nous passerons rapidement sur ces objets car leur manipulation est peu différente de celle des matrices.
```{r}
(A = array(1:24,dim=c(2,3,4)))
```
```{r}
dim(A)
```

Transposition en $4 \times 3 \times 2$ avec **aperm()**.
```{r}
aperm(A)
```


# Listes
Les listes sont des objets très utiles en R car il permettent de réunir dans un seul objet des objets declasses et/ou de longueurs différentes.
```{r}
l = list(nom="Martin", prenoms=c("Pierre","Alain","Nicolas"), annee=1972)
l
```


# Data-frame
Les data-frames (ou tableaux de données) sont des objets importants dans R car c’est le formatparticulièrement adapté aux jeux de données usuels : en effet, c’est un tableau de taille $n \times p$ ($n$ individus et $p$ variables) mais où chaque colonne peut contenir des objets de mode distincts (par exemple, une variable de type *character*, une variable de type *numeric*, etc...).
```{r}
(d = data.frame(nom=c("Martin","Lambert"), prenom=c("Charles","Alice"), annee=c(1958,1992)))
```
```{r}
names(d)
```
```{r}
d$annee
```