---
title: "Football"
author: "Loïc Rakotoson"
output:
  html_notebook:
    df_print: paged
    highlight: tango
    theme: flatly
jupyter:
  jupytext:
    formats: ipynb,Rmd
    text_representation:
      extension: .Rmd
      format_name: rmarkdown
      format_version: '1.1'
      jupytext_version: 1.2.4
  kernelspec:
    display_name: R
    language: R
    name: ir
---

```{r message=FALSE, warning=FALSE, collapse=TRUE}
library(tidyverse)
library(DBI)
library(RSQLite)
```

#### 1. Se connecter à la base `SQLitefootball.sqlite`

```{r}
db <- dbConnect(SQLite(), dbname = "football.sqlite")
```

#### 2. Lister les bases

```{r}
dbListTables(db)
```

#### 3. Afficher toutes les premières divisions présentes dans cette base de donnée (ligue 1 en France, sérieA en Italie etc...)
La table **League** contient uniquement les premières divisions dont les `id` et les `country_id` renvoient aux `id` des pays dans **Country**.

```{r}
query <- "SELECT Pays.Name AS Pays, Ligue.Name AS Ligue
          FROM Country AS Pays JOIN League AS Ligue ON Pays.id = Ligue.country_id"

as_tibble(
    dbGetQuery(db, query)
)
```
#### 4. Afficher les champs de la table **Match**

```{r}
dbListFields(db, "Match")
```

#### 5. Extraire dans un data-frame les résultats de la Ligue 1 française
Utilisation d'une sous-requête au lieu d'un jointure pour esquiver la gestion de `.name_repair` lors de la conversion en tibble.

```{r}
query <- "SELECT *
           FROM Match
           WHERE league_id = (
            SELECT id
            FROM League
            WHERE Name = 'France Ligue 1'
           )"

matchFR <- as_tibble(
    dbGetQuery(db, query)
)

matchFR
```

#### 6. Extraire dans un data-frame les résultats de la Ligue 1 française pour l’année 2015-2016 et ajouter le score du match et les points pour chaque match (match perdu = 0 pt, match nul = 1 pt et match gagné = 3 points ) de la saison 2015-2016.
On ne gardera que les colonnes qui sont utiles pour la suite.

```{r}
matchFR <- matchFR %>% 
filter(season == "2015/2016") %>%
mutate(
    score = home_team_goal - away_team_goal,
    home_points = case_when(
        score < 0 ~ 0,
        score > 0 ~ 3,
        TRUE ~ 1
    )
) %>% 
select(home_team_api_id, home_team_goal, home_points,
       away_team_api_id, away_team_goal, score, season)

matchFR
```

#### 7. Trouver la meilleure équipe à domicile (celle qui le plus de points en ne comptant que les match à domicile)
Importation de la table des équipes *(pour obtenir le nom)*.

```{r}
team <<- as_tibble(tbl(db, "Team"))
```

Création d'une fonction qui sera utilisée dans les 3 prochaines questions.

```{r}
best_n <- function(tb, n){
    #' Renvoie un tibble des n meilleurs équipes par points
    #' tb: tibble ayant les attributs de matchFR
    #' n: entier
    
    best <- tb %>%
    group_by(home_team_api_id) %>%
    summarise(total_points = sum(home_points)) %>% 
    arrange(desc(total_points)) %>% 
    top_n(n, total_points) %>%
    inner_join(
        team,
        by = c(home_team_api_id = "team_api_id")
    ) %>% 
    select(best_team = team_long_name, total_points)
    
    return(best)
}
```

La meilleure équipe à domicile.

```{r}
matchFR %>%
best_n(1)
```

#### 8. Trouver ensuite les trois meilleures équipes du championnat 2015-2016.
Ajout des points gagnés en étant visiteur lors du championnat.

```{r}
matchFR <- matchFR %>%
mutate(
    away_points = case_when(
        score > 0 ~ 0,
        score < 0 ~ 3,
        TRUE ~ 1
    )
) %>%
select(home_team_api_id, home_team_goal, home_points,
       away_team_api_id, away_team_goal, away_points,
       score)
```

Création d'un vecteur de noms communs pour faciliter l'aggrégation des points gagnés à domicile et en tant que visiteur.

```{r}
newnames <- colnames(matchFR)[4:6]
names(newnames) <- colnames(matchFR)[1:3]
```

Les 3 meilleurs équipes du championnat en terme de points.

```{r}
matchFR %>%
select(all_of(newnames)) %>% 
bind_rows(matchFR[,1:3]) %>% 
best_n(3)
```

<h4> 9. Trouver les trois meilleures équipes si nous ajoutons à l’attribution des points les bonus suivants :
    <ul>
    <li> bonus offensif : +1 point si gain d’un match avec un ecart de 2 buts ou plus ;</li>
    <li> bonus spectacle : +1 point si le match est perdu mais l’équipe a quand même marqué 2 buts ou plus.</li>
    </ul>
</h4>

Ajout des bonus, s'il doit y en avoir, et affichage des 3 meilleurs équipes.

```{r}
matchFR <- matchFR %>% 
mutate(
    home_points = if_else(
        score >= 2 | (score < 0 & home_team_goal >= 2),
        home_points +1, home_points
    ),
    away_points = if_else(
        score <= -2 | (score > 0 & away_team_goal >= 2),
        away_points +1, away_points
    )
)

matchFR %>% 
select(all_of(newnames)) %>% 
bind_rows(matchFR[,1:3]) %>% 
best_n(3)
```

<hr>

Fermeture de la connexion.
```{r}
dbDisconnect(db)
```