---
title: "Analyse exploratoire des données"
author: "Loïc"
output:
  pdf_document: default
  html_notebook:
    df_print: paged
    highlight: tango
    theme: cerulean
jupyter:
  jupytext:
    formats: ipynb,Rmd
    text_representation:
      extension: .Rmd
      format_name: rmarkdown
      format_version: '1.1'
      jupytext_version: 1.2.4
  kernelspec:
    display_name: R
    language: R
    name: ir
---

```{r include=FALSE}
library(tidyverse)
library(ggfortify)
```

# I. Contexte
Les données sont les enregistrements mensuels du nombre de morts, `death`, sur les accidents de la route au Royaume-Uni entre Janvier 1969 et Décembre 1983.  
La loi sur le port obligatoire de la ceinture de sécurité, `law`, a été introduite en Février 1983.

```{r message=FALSE, warning=FALSE}
ukdeath <- read_delim("data.txt", delim = "  ", col_types = "if")
period <- seq(as.Date('1969-01-01'), as.Date('1984-12-31'), by = "month")
```

```{r echo=FALSE}
summary(ukdeath)
```

```{r echo=FALSE, fig.width=8, message=FALSE, warning=FALSE}
ggplot(ukdeath) +
aes(x = period, y = death, color = law) + 
geom_point() + geom_line() + stat_smooth(method = "loess") +
labs(title = "Nombre de morts sur les accidents de la route") +
theme(plot.title = element_text(hjust = 0.5))
```

# II. Modèle additif global
On ne prend pas en compte la variable `law`

```{r}
ts_ukdeath <- ts(data = ukdeath$death, start = c(1969, 1), frequency = 12)
```

## 1. Analyse des sègments
En découpant la série en segments "homogènes" en moyenne et variance, on peut détecter 2 points de ruptures sans considérer celui de la limite, dont un à la promulgation de la loi.  
Ainsi on a trois segments:

- **1970 - 1975:** on sait pas, ça monte puis ça descend (mdr)
- **1975 - 1983:** Période stable
- **Après 1983:** Depuis la loi

```{r echo=FALSE, fig.width=8, message=FALSE, warning=FALSE}
ts_ukdeath %>%
changepoint::cpt.meanvar(method = "PELT", minseglen = 11)  %>% 
autoplot() + labs(
    title = "Points de rupture",
    x = "period", y = "death"
) + theme(plot.title = element_text(hjust = 0.5))
```
\newpage

## 2. Analyse de chaque décomposition

```{r}
stl_Add <- stl(ts_ukdeath, "periodic")
```

```{r echo=FALSE, fig.width=8, fig.height=8.5, message=FALSE, warning=FALSE}
autoplot(stl_Add)
```

En visualisant la tendance globale (*trend*), on s'apperçoit qu'on obitient bien les 3 mêmes segments qu'avec le découpage par point de rupture ci-dessus.  
On remarque aussi qu'il existe une saisonalité (*seasonal*) avec une forte hausse des accidents pendant les périodes de fêtes de fin d'année (et du nouvel An aussi du coup).  
Le bruit (*remainder*) n'influe que peu sur les données (d'où la grande échelle à gauche).

## 3. Analyse du bruit
Procedons à l'analyse du bruit avec les fonctions d'autocorrélation et les tests de normalités.

```{r}
noise <- stl_Add$time.series[,3]
```

### a - Fonctions d'autocorrélation
Visuellement, on ne détecte pas de motif sur les bruits. Ils seraient donc distribués aléatoirement.

L'**ACF** montre qu'il y a globalement peu d'autocorrélation. A des intervalles de 3 et 4 mois, on a des autocorrélations négatives plus fortes.  
Il s'agit de la forte différence de valeurs entre les débuts d'année en *février-mars-avril* et les derniers mois en *novembre-décembre-janvier*.

le **PACF** montre que les autocorrélations partielles sont globalement négatives, compte tenu des valeurs des intervalles intermédiaires.  
Il s'agit de la forte augmentation des valeurs à la fin par rapport à l'ensemble des données de l'année.


```{r echo=FALSE, fig.width=8, fig.height=7, message=FALSE, warning=FALSE}
forecast::ggtsdisplay(noise,lag.max = 12)
```

### b - Normalité du bruit
Malgré la répartition du bruit preque normale, comme représentée ci-dessous, la p-value du test de Shapiro-Wilk est significative, 0.4 < 0.5.  
On rejette donc l'hypothèse de la normalité du bruit.

```{r}
shapiro.test(noise)
```

```{r echo=FALSE, fig.width=8, message=FALSE, warning=FALSE}
tibble(noise) %>% 
ggplot() + aes(x = noise) +
geom_histogram(aes(y=..density..), bins = 10, color = "#d35400", fill = "#f1c40f", alpha = 0.6) + 
geom_density(color = "#c0392b", fill = "#e74c3c", alpha = 0.4) +
labs(title = "Répartition du bruit") + xlim(c(-300, 300)) +
theme(plot.title = element_text(hjust = 0.5))
```
\newpage

# III. Modèle additif avec bruit

```{r}
ts_bruit <- ts(data = noise, start = c(1969, 1), frequency = 12)
```

```{r echo=FALSE, fig.width=8, fig.height=8.5, message=FALSE, warning=FALSE}
stl_bruit <- stl(ts_bruit, "periodic")
autoplot(stl_bruit)
```

On remarque que la saisonalité du bruit, même si elle existe, n'a quasiment pas d'effet sur celui-ci.  
Il possède en revanche une tendance globale.  
Toutefois, les données du bruit sont essentiellement expliquées par le bruit du bruit (*remainder*).
