---
title: "Importation"
output:
  html_document:
    df_print: paged
---

# Chargement et manipulation des données
## Data-frame et facteurs
```{r}
data("mtcars")
mtcars
```

Ce jeu de données est-il une matrice (**is.matrix**) ? Un data.frame (**is.data.frame**) ? Une liste ?
```{r}
is.matrix(mtcars)
is.list(mtcars)
is.data.frame(mtcars)
```

Quelle est sa dimension ?
```{r}
dim(mtcars)
```

Combien de variables contient-il ? Quel est leur nom (**names**) ?
```{r}
paste(ncol(mtcars), 'variables', sep = " ")
names(mtcars)
```

Décrivez le jeu de données *mtcars*.
```{r eval=FALSE, include=TRUE}
help(mtcars) # Voir dans la fenêtre d'aide
```

Donnez le mode de chacune des variables à l’aide de la fonction **summary**.
```{r}
summary(mtcars)
apply(mtcars, 2, mode)
```

Affectez à $x$ la première colonne de *mtcars*, à l’aide du numéro de colonne (**[,i]**) et ensuite du nom de la colonne (**$**).
```{r}
x <- mtcars[,1]
x <- mtcars$mpg
x
```

Affichez le 15e, le 3e et le 4e élément de $x$ dans cet ordre.
```{r}
x[c(15, 3, 4)]
```

Affichez ses 10 premiers éléments. Idem dans l'ordre inverse.
```{r}
head(x, n=10)
rev(x[1:10])
```

Affichez ses 10 derniers éléments.
```{r}
tail(x, n=10)
```

Transformez la variable Transmission (**am**) en un facteur (*as.factor*). Regardez à nouveau le résumé des données.
```{r}
mtcars$am <- as.factor(mtcars$am)
summary(mtcars)
```

Affectez à $y$ le facteur Transmission.
```{r}
y <- mtcars$am
```

Créez un nouvel objet constitué de $x$ et $y$.
```{r}
m <- cbind(x, y)
```

Quel type d’objet a été crée ? Quelle est sa dimension ?
```{r}
class(m)
dim(m)
```

Affichez la 12e ligne de cet objet.
```{r}
m[12,]
```

Affichez les 8 premières lignes de cet objet.
```{r}
m[1:8,]
```

Affichez la 2e colonne de l’objet.
```{r}
m[,2]
```

Affichez les consommations des véhicules à transmission automatique.
```{r}
m[,1][m[,2]==2]
```

Créez un vecteur contenant les consommations moyennes pour les véhicules selon leur type detransmission.
```{r}
cMoyenne <- by(m[,1], m[,2], mean)
```

Effectuer le même calcul (de consommations moyennes pour les véhicules selon leur type detransmission) sur le data frame **mtcars** et donner les types des objets obtenus :
 + en utilisant la fonction __subset__.
 + en utilisant la fonction __by__. *(déjà fait)*
 + en utilisant la fonction __aggregate__.
```{r}
aggregate(m[,1], list(m[,2]), mean)
```
```{r}
c(mean(subset(m[,1], m[,2]==1)), mean(subset(m[,1], m[,2]==2)))
```

Créez un vecteur contenant les écarts types associés au consommations moyennes des véhicules en fonction de leur type de transmission.
```{r}
cEcartType <- by(m[,1], m[,2], sd)
```

Résumez les informations obtenues sur la consommation.
```{r}
as.list(as.data.frame(cbind(cMoyenne,cEcartType)))
```

# Chargement de jeux de données externes.
## Importation simple.
Importez le jeu de données __cancerprostate__.
```{r}
cancerprostate <- read.table("donnees/cancerprostate.txt", header=T,sep=";")
str(cancerprostate)
```

Modifier votre importation afin que les variables soient d’un mode approprié.
```{r}
cancerprostate <- read.table("donnees/cancerprostate.txt", header=T, sep=";",
                             colClasses = c("integer","numeric","factor","factor","factor","factor","numeric"))
str(cancerprostate)
```

Impotez le jeu de données __test1__.
```{r}
test1 <- read.table("donnees/test1.csv", header=T, sep=",")
names(test1)
```
Les deux dernières colonnes n'avaient pas de libellés, remplacés par "X" et "X.1". <br>
Importez le jeu de données __test2__. Y a-t-il de données manquantes ? Si oui, combien ?
```{r}
test2 <- read.table("donnees/test2.csv", header=T, sep=",")
sum(is.na(test2))
```

Extraire le data frame ne contenant pas de données manquantes.
```{r}
test2 <- na.omit(test2)
```

## Fusion de jeux de données
Les données d’intérêts peuvent parfois être contenues dans plusieurs jeux de données séparés.<br>

Importez les jeux de données __etat1__ et __etat2__.
```{r}
etat1 <- read.table("donnees/etat1.csv", header = T, sep = ";")
etat2 <- read.table("donnees/etat2.csv", header = T, sep = ",")
```

Les dimensions des jeux de données.
```{r}
c(dim(etat1), dim(etat2))
```

Fusion avec __cbind()__.
```{r}
cbind(etat1, etat2)
```

Fusion avec __merge()__.
```{r}
etat <- merge(etat1, etat2) #  ,by = "etat"
```

__merge()__ est plus approprié en fusionnant les données de mêmes individus.<br>
Que se passe-t-il si les individus diffèrent entre les 2 jeux de données ?
```{r}
etat2$etat[1] <- NA # Alabama
merge(etat1, etat2)
```
La ligne avec *Alabama* ne figure pas dans la fusion.<br>

Création et manipulation de facteurs.<br>
À l’aide de la fonction __cut__, créez un facteur __Richesse__ séparant les états selon leur revenu moyen (**Income**) : Pauvre (inférieur ou égal à 4000), Aisé (entre 4001 et 5000) et Riche(supérieurs ou égal à 5001). Vérifiez si le résultat contient des _NA_.
```{r}
Richesse <- cut(etat$Income, breaks = c(0, 4000, 5000, Inf),
                include.lowest = T, labels = c("Pauvre", "Aisé", "Riche"))

sum(is.na(Richesse))
```

Effectuez le découpage de la variable __Income__ cette fois-ci en 5 niveaux d’effectifs comparables(utilisez la fonction **quantile**).
```{r}
etat$income <- cut(etat$Income, breaks = quantile(etat$Income, probs=c(0:5/5)),
                   include.lowest = T, labels = c("R1", "R2", "R3", "R4", "R5"))
```

Pour fusionneR deux niveaux d’un vecteur (en cas de groupes à effectifs trop faibles parexemple), on peut renommer les niveaux des 2 classes à fusionner avec le même nom. Fusionnez les classes *R1* et *R2* ainsi que les classes *R3* et *R4* dans l’exemple.
```{r}
levels(etat$income) <- c("R1", "R1", "R3", "R3", "R5")
```

## Variables au format Date
Importez le jeu de données **bladder**. Décrivez brièvement ce dernier.
```{r}
bladder <- read.table("donnees/bladder.txt", header=F, sep = "\t")
```

Contient-il des données manquantes ?<br>
La dernière colonne est complètement vide, donc les 57 lignes contiennent au moins une donnée vide.
```{r}
sum(is.na(bladder))
```

Prenez quelques variables au hasard et effectuez leur résumé et un boxplot de leurs valeurs (fonction graphique __boxplot__). Que remarquez-vous ?
```{r}
summary(bladder[,1:3])
boxplot(bladder[,1:3])
```

On a pris les 3 premières valables. On remarque d'après le résumé et les boxplot que les données se concentrent autour de 0 (Max et Med) avec des valeurs abérantes où Min = -500.<br>


Importez de nouveau le jeu de données en spécifiant les valeurs à considérer comme données manquantes **NA**.
```{r}
bladder <- read.table("donnees/bladder.txt", header = F, sep = "\t", na.strings = -500)
```

Remplacer les données manquantes par la moyenne de la variable en question.
```{r}
bladder <- apply(bladder, 2, FUN=function(x){replace(x, is.na(x), mean(x, na.rm=TRUE) )})

