---
jupyter:
  jupytext:
    formats: ipynb,Rmd
    text_representation:
      extension: .Rmd
      format_name: rmarkdown
      format_version: '1.1'
      jupytext_version: 1.2.4
  kernelspec:
    display_name: R
    language: R
    name: ir
---

# Structure de contôle
## Les conditions
Créer une condition permettant d’afficher sur la console si un entier est pair ou impair

**AVEC if..else**

```{r}
n <- sample(1:100, 1)
if (n%%2 == 0) {
    cat(n, 'est pair')
} else {
    cat(n, 'est impair')
}
```

**AVEC ifelse**

```{r}
ifelse (n%%2 == 0,
        paste(n, 'est pair'),
        paste(n, 'est impair')
       )
```

**AVEC switch**

```{r}
switch(n%%2+1,
       print(paste(n, 'est pair')),
       print(paste(n, 'est impair'))
      )
```

Créer une condition permettant d’afficher sur la console si un entier est un carré ou non

```{r}
if (sqrt(n) == floor(sqrt(n))) {
    cat(n, 'est le carré de', sqrt(n))
} else {
    cat(n, "n'est pas un carré")
}
```

Créer une condition permettant d’afficher sur la console si un entier est le carré d’un nombre impair multiple de 3.

```{r}
if (sqrt(n) == floor(sqrt(n)) &&
    sqrt(n)%%2 != 0 &&
    sqrt(n)%%3 == 0
   ) {
    cat(n, "est le carré de", sqrt(n), "impair et mutliple de 3")
} else {
    cat(n, "ne réponds pas aux conditions")
}
```

## Les boucles
### Boucle for
Le nombre $e$ peut être approché grâce à la limite suivante :
$$e = lim_{n \to \infty} (1 + \frac{1}{n})^n$$
À l’aide d’une boucle **for**, calculer les approximations successives obtenues pour n entre 1 et 50. Représenter les résultats obtenus sur un graphe, en matérialisant la valeur cible par une ligne rouge pointillée.

```{r}
e = 2
for (i in 2:50){
    e = c(e, (1 + 1/i)^i)
}

plot(1:50, e,
     ylim = c(1,3))
abline(exp(1), 0,
       col = "red",
       lty = 3)
```

```{r}

```
