---
jupyter:
  jupytext:
    formats: ipynb,Rmd
    text_representation:
      extension: .Rmd
      format_name: rmarkdown
      format_version: '1.1'
      jupytext_version: 1.2.4
  kernelspec:
    display_name: R
    language: R
    name: ir
---

```{r}
library(AER)
library(tseries)
library(car)
library(sandwich)
library(lmtest)
library(gmm)
library(systemfit)
library(dynlm)
```

- `revr_pop`: revenu réel par tête CAD Dollars
- `pr_fr`: prix réel du fromage 
- `pr_lait`: prix réel du lait
- `pr_beurre`: prix réel du beurre
- `prod_kgpc`: Production - Consommation 1000 tonnes
- `vaches_pc`: nombre de vaches par personne

```{r}
FROM <- read.table("Fromage_Simplifie.csv",
                   head = TRUE,
                   sep = ";"
                  )
head(FROM)
```

```{r}
FROMT <- ts(data = FROM,
            start = 1990,
            end = 2016,
            frequency = 1,
            deltat = 1
           )

ts.plot(FROMT[, "lnprod_kgpc"],
        main = "Evolution de la production - consommation de fromage en log ",
        col = "blue"
       )
```

```{r}
ts.plot(FROMT[, "lnpr_fr"],
        main = "Evolution du prix du fromage en log ",
        col = "blue"
       )
```

```{r}
summary(FROMT)
cor(FROMT)
```

**Equations de comportement FSM**

```{r}
EQD <- lnprod_kgpc ~ lnpr_fr + lnpr_beurre + lnrevr_pop
EQO <- lnprod_kgpc ~ lnpr_fr + lnpr_lait + lnvaches_pc  
```

**Equation equilibre  : production = consommation**

```{r}
instruments <- ~ lnpr_beurre + lnrevr_pop + lnpr_lait + lnvaches_pc 
```

**Estimation de la forme reduite du modèle avec la fonction `lm`**

```{r}
EQ1_FRM <- lm(lnprod_kgpc ~ lnpr_beurre + lnrevr_pop + lnpr_lait + lnvaches_pc,
              data = FROMT
             )
summary(EQ1_FRM)
```

```{r}
EQ2_FRM <- lm(lnpr_fr ~ lnpr_beurre + lnrevr_pop + lnpr_lait + lnvaches_pc,
              data = FROMT
             )
summary(EQ2_FRM)
```

**Estimation de la forme reduite du modèle avec la fonction `systemfit`**

```{r}
EQ1_FRM1 <- lnprod_kgpc ~ lnpr_beurre + lnrevr_pop + lnpr_lait + lnvaches_pc
EQ2_FRM1 <- lnpr_fr ~ lnpr_beurre + lnrevr_pop + lnpr_lait + lnvaches_pc

SystemFRM <- list(EQ1_FRM1, EQ2_FRM1)
FRM_MCO <- systemfit(SystemFRM, "OLS", data = FROMT, maxit = 100)
summary(FRM_MCO, residCov = FALSE, equations = FALSE)
```

**Estimation des équations de la FSM avec les DMC avec la fonction `ivreg`**

```{r}
EQ1_DMC = ivreg(lnprod_kgpc ~ lnpr_fr + lnpr_beurre + lnrevr_pop |
                lnpr_beurre + lnrevr_pop + lnpr_lait + lnvaches_pc,
                data = FROMT
               )
summary(EQ1_DMC, diagnostics = TRUE)
```

```{r}
EQ2_DMC = ivreg(lnprod_kgpc ~ lnpr_fr + lnpr_lait + lnvaches_pc |
                lnpr_beurre + lnrevr_pop + lnpr_lait + lnvaches_pc,
                data = FROMT
               )
summary(EQ2_DMC, diagnostics = TRUE)
```

**Estimation de la FSM avec system `fit`**

```{r}
SystemFSM <- list(EQD, EQO)
model_DMC <- systemfit(SystemFSM, "2SLS", inst = instruments, data = FROMT, maxit = 100)
summary(model_DMC, residCov = FALSE, equations = FALSE)
```

___
**Obtenir les valeurs estimées**

```{r}
fiteqd <- fitted(model_DMC$eq[[1]])
fiteqo <- fitted(model_DMC$eq[[2]])

tsfiteqd <- ts(fiteqd, start = 1990, end = 2016, frequency = 1, deltat = 1)
tsfiteqo <- ts(fiteqo, start = 1990, end = 2016, frequency = 1, deltat = 1)

ts.plot(FROMT[, "lnprod_kgpc"],
        tsfiteqd, tsfiteqo,
        col = 1:3
       )

legend("topleft",
       c("lnq_obs", "lnq_d", "lnq_o"), bty = "n", col = 1:3, lty = rep(1,3)
      )
```
